臺灣高等法院民事判決
109年度上字第759號
上  訴  人  朱朝陸  
訴訟代理人  林世超律師
被 上訴 人  林卓翰  
            林晉功  
共      同
訴訟代理人  吳純怡律師
複  代理人  游綺文律師

上列當事人間請求租佃爭議事件，上訴人對於中華民國109年5月
7日臺灣宜蘭地方法院107年度訴字第399號第一審判決提起上訴
，本院於110年3月17日言詞辯論終結，判決如下：
    主      文
上訴駁回。
第二審訴訟費用由上訴人負擔。
    事實及理由
壹、程序方面：
    按訴狀送達後，原告不得將原訴變更或追加他訴。但擴張或
    減縮應受判決事項之聲明者，不在此限，民事訴訟法第255
    條第1項第3款定有明文。又第二審訴之變更或追加，非經他
    造同意，不得為之。但第255條第1項第2款至第6款情形，不
    在此限，亦為同法第446條第1項所明定。查本件上訴人於原
    審起訴請求㈠確認上訴人就被上訴人所有如原判決附表（下
    稱附表）所示農地（下稱系爭土地），兩造間之耕地三七五
    租佃關係存在。㈡被上訴人就第一款聲明所示之農地，不得
    有任何妨害上訴人耕作之行為。嗣於本院撤回上開第㈡項之
    請求（見本院卷第286頁），核屬為減縮起訴之聲明，依據
    首揭規定，應予准許，合先敘明。
貳、實體方面：
一、上訴人主張：系爭土地原為被上訴人父親林宇宏所有，其與
    伊訂有耕地租約（下稱系爭耕地租約）。系爭耕地租約雖於
    103年12月31日屆滿，並經宜蘭縣頭城鎮公所註銷登記，惟
    伊仍於承租範圍內繼續耕作，林宇宏於104年、105年間受領
    伊給付之租金各新臺幣（下同）5,548元，足認其間有續訂
    租約之合意，依耕地三七五減租條例第1條、第20條、土地
    法第109條、民法第451條之規定，視為以不定期限繼續租約
    ，系爭耕地租約仍繼續存在。林宇宏嗣於107年間以贈與為
    原因，將系爭土地移轉所有權登記予被上訴人（被上訴人應
    有部分詳如附表所示），兩造間之耕地租約仍繼續存在，求
    為命確認上訴人就系爭土地，兩造間之耕地三七五租佃關係
    存在。（原審就上開部分為上訴人敗訴之判決，上訴人聲明
    不服，提起上訴，上訴聲明為：㈠原判決（除減縮部分外）
    廢棄。㈡上開廢棄部分，請求確認系爭土地，兩造間之耕地
    三七五租佃關係存在（原審為上訴人敗訴之判決。上訴人提
    起上訴，並為減縮聲明，減縮部分非本件審理範圍，於玆不
    贅）。
二、被上訴人則以：系爭耕地租約於租期屆滿後，上訴人未辦理
    續約，遂經宜蘭縣頭城鎮公所註銷登記，無轉為視為不定期
    限繼續契約之可能。林宇宏於不知租約屆期消滅之情況下而
    誤收租金，並於知悉租約消滅後即退還租金，可顯見林宇宏
    確有反對成立租約之意思表示。上訴人多年無耕作事實，於
    103年12月31日後更無繼續耕作，系爭土地上現存部分耕作
    物，或因伊為申請農業用地農業使用證明時雇工所栽種，或
    於兩造租佃爭議後，上訴人所為栽種，不符成立不定期租約
    之要件。如認兩造間成立不定期租賃，惟上訴人未自任耕作
    ，依耕地三七五減租條例第16條第2項規定，該不定期租約
    已屬無效。又上訴人放棄耕作權，繼續1年以上不為耕作，
    伊亦於107年3月5日依耕地三七五減租條例第17條第1項第2
    、4款規定，終止耕地租約等語，資為抗辯。並答辯聲明：
    上訴駁回。　　
三、按確認法律關係之訴，非原告有即受確認判決之法律上利益
    者，不得提起之，民事訴訟法第247條定有明文。查本件上
    訴人主張兩造間就系爭土地之系爭耕地租約存在，被上訴人
    則為反對之表示，則兩造間就系爭耕地租約關係是否存在即
    有爭執，致上訴人在私法上之地位有受侵害之危險，則上訴
    人提起本件確認之訴，即有受確認判決之法律上利益。
四、上訴人主張：系爭土地原為被上訴人之父林宇宏所有，與伊
    間訂有系爭耕地租約（租約字號：頭二字第44-2號耕地三七
    五租約）。系爭耕地租約於103年12月31日屆滿，經宜蘭縣
    頭城鎮公所註銷登記。林宇宏於104年、105年間收受伊給付
    之租金各5,548元。林宇宏於107年間以贈與為原因，將系爭
    土地移轉所有權登記予被上訴人，被上訴人應有部分詳如附
    表所示乙節，有系爭土地登記謄本、宜蘭縣頭城鎮公所104
    年7月27日頭鎮民字第10692號函、108年11月28日頭鎮民字
    第1080016088號函、提谷單、系爭耕地租約在卷足稽（見租
    佃爭議調解案卷第21、45頁、原審卷二第89、354-356、365
    -366頁、本院卷第153、155、311頁），且為被上訴人所不
    爭執，堪信真實。
五、上訴人主張本件耕地租約依耕地三七五減租條例第1條、第2
    0條、土地法第109條、民法第451條之規定，應視為以不定
    期限繼續租約云云，則為被上訴人所否認，並以前詞置辯，
    玆查：
　㈠按耕地三七五減租條例第1條規定：「耕地之租佃，依本條例
    之規定；本條例未規定者，依土地法及其他法律之規定，耕
    地三七五減租條例第一條定有明文。」，是有關耕地租賃之
    法律關係，原則上先適用耕地三七五減租條例之規定，若該
    條例未規定者，則適用土地法或民法等相關規定。次按，「
    耕地租約於租期屆滿時，除出租人依本條例收回自耕外，如
    承租人願繼續承租者，應續訂租約」；「依定有期限之契約
    租用耕地者，於契約屆滿時，除出租人收回自耕外，如承租
    人繼續耕作，視為不定期限繼續契約」，耕地三七五減租條
    例第20條、土地法第109條分別定有明文。又「（租賃定有
    期限者，其租賃關係，於期限屆滿時消滅」、「租賃期限屆
    滿後，承租人仍為租賃物之使用收益，而出租人不即表示反
    對之意思者，視為以不定期限繼續契約」，此觀諸民法第45
    0條第1項、第451條規定自明。而耕地三七五減租條例第20
    條以及土地法第109條等規定，立法意旨本為保護佃農之耕
    作權，是以耕地租約於租期屆滿時，須有承租人請求繼續承
    租或仍為租賃物使用收益之事實，始得認租賃關係不因租期
    屆滿而消滅。
　㈡查，宜蘭縣頭城鎮公所於系爭耕地租約期滿前之103年11月20
    日以頭鎮民字第1030017312號函通知兩造（即出租人及承租
    人）於租約屆期時，辦理收回耕地或續訂租約之申請（見宜
    蘭縣頭城鎮公所租佃爭議調解案卷第7頁之調解程序筆錄）
    ，復於103年12月20日依耕地三七五租約清理要點第13點規
    定公告通知承租人是否申請續訂租約，出租人是否申請收回
    自耕，惟承租人即上訴人於同年12月31日租約屆滿時，並未
    向行政機關提出續訂租約之申請，被上訴人亦未申請收回自
    耕，宜蘭縣頭城鎮公所以104年7月27日頭鎮民字第10692號
    函逕為辦理租約註銷登記，並將登記結果對外公告，有宜蘭
    縣頭城鎮公所103年12月26日頭鎮民字第1030019131B號公告
    、宜蘭縣頭城鎮公所104年7月27日頭鎮民字第6147號函（稿
    ）、宜蘭縣頭城鎮公所104年7月27日頭鎮民字第10692號函
    在卷足證（見租佃爭議調解案卷第33、35-37、45頁），上
    訴人亦不爭執其於租期屆滿時，未即時請求繼續承租之意思
    表示（見本院卷第548頁），堪認系爭耕地租約於租期屆滿
    時，上訴人未依法申請續訂租約。
　㈢上訴人於系爭耕地租約註銷後之104年8月4日為續訂租約，乃
    向宜蘭縣頭城鎮公所申請調解，惟出租人林宇宏並未出席，
    故調解未成立，此有宜蘭縣頭城鎮公所107年11月28日頭鎮
    民字第1070016447號函，暨該函檢附之調解程序筆錄及申請
    書、宜蘭縣頭城鎮公所109年7月30日頭鎮民字第1090009615
    號函足參（見原審卷一第185-207頁、本院卷第181-189頁）
    ，且為上訴人所不爭執（見原審卷一第182頁），顯見被上
    訴人未因上訴人之申請調解而同意續訂租約。至該公所承辦
    人在系爭耕地租約上「私有耕地租約的異動登記加蓋戳記處
    」加蓋「續訂租約六年」、「租期自104年1月1日起至109年
    12月31日止」（見原審卷二第372頁），顯係出於宜蘭縣頭
    城鎮公所承辦人員之誤載，不生調解之效力。
　㈣上訴人雖稱：林宇宏簽收宜蘭縣頭城鎮公所「逕為註銷登記
    」書面通知（下稱系爭通知）後，竟仍於104年、105年間受
    領伊給付之租金各5,548元，不即為反對續訂之意思表示，
    應視為不定期限繼續租約。事後由被上訴人否認有租佃關係
    存在，違反誠信原則與權利濫用情形云云。查，被上訴人固
    不否認林宇宏於104年、105年間收受上訴人交付之租金各5,
    548元等情，惟林宇宏於107年3月1日以誤收上開租金為由，
    將上開租金連同利息退還予上訴人，有存證信函足考（見原
    審卷一第119-121頁），且為上訴人所不爭執，難認兩造間
    有續訂租約之合意。衡情林宇宏不諳法律，簽收系爭通知時
    高齡78歲，被上訴人辯稱林宇宏係誤收租金等語，應屬可信
    。則林宇宏於知悉後表示其不知租期屆滿，而誤收租金，並
    將該筆租金退回上訴人，或被上訴人於取得系爭土地所有權
    後主張系爭耕地租約終止各節，難謂違反誠信原則，或有權
    利濫用之情形。
  ㈤上訴人舉宜蘭縣頭城鎮公所於107年5月11日勘查紀錄、現場
    照片為憑(見原審卷一第371-397頁、原審卷二第13-57頁)，
    主張其於租期屆滿後，並未放棄續訂系爭耕地租約，仍於承
    租範圍內繼續耕作云云。查，被上訴人於106年12月29日向
    宜蘭縣頭城鎮公所申請農業用地農業使用證明，經該公所於
    107年1月18日函告未符合農業經營與管理之標準，有宜蘭縣
    頭城鎮公所函（稿）、農業用地農業使用證明申請書、農業
    用地農業使用勘查紀錄表及農業用地農業使用證明書審查表
    在卷足考（見原審卷二第199-207頁)，足徵上訴人於租期屆
    滿後迄至107年1月18日期間，未於承租範圍內繼續耕作，故
    未符合農業用地農業使用審查標準。次查，被上訴人主張其
    為申請農業用地農業使用證明，乃僱工在系爭土地上種植作
    物，始經宜蘭縣頭城鎮公所於107年5月4日核准在案，業據
    提出宜蘭縣頭城鎮公所函稿為憑(見原審卷二第209頁)，依1
    07年5月11日勘查紀錄記載承租人（即上訴人）之陳述意見
    「過年後要來整地除草，發現地主來自行耕種農作物」等語
    （見原審卷一第373頁），參以上訴人自承「原已約妥怪手
    於107年春節後施工翻土，要栽種有機火龍果，惟怪手人員
    看現場時發現地主已將我蓄肥及要做瓜類鋪地用之芒草割除
    ，並雇工栽種果苗。經詢問，地主表示要辦理土地移轉之需
    要」(見原審卷一第109頁)，可知被上訴人於上開期間在系
    爭土地上種植作物，則上訴人以上開勘查紀錄、現場照片主
    張其於租期屆滿後仍在承租範圍內繼續耕作云云，即難謂可
    採。再者，依103年8月24日及105年6月20日航照圖可知(外
    放)，系爭耕地於租期屆滿後，並無上訴人所稱仍繼續在系
    爭土地耕作之外觀。且系爭土地於108年9月12日經原審勘驗
    結果，系爭366地號土地上有新填大量礫土；系爭371地號土
    地上多處為雜草，此有勘驗筆錄及現場照片足參（見原審卷
    二第293-297、303-306頁），又依勘驗筆錄及現場照片可見
    系爭土地上有零星果樹、柏樹及羅漢松，惟證人即宜蘭縣頭
    城鎮公所實地調查人員陳國立更在場證稱：伊於107年5月11
    日在現場並未看到芭樂樹（見原審卷二第296頁），上訴人
    復自承其係於105年6月間栽種柏樹及羅漢松（見本院卷第26
    3頁），則上訴人顯未證明其於租期屆滿後，仍於承租範圍
    內繼續耕作。
　㈥從而，系爭耕地租約屆滿時，上訴人未請求繼續承租，林宇
    宏雖誤收租金，然於知悉租期屆至後，即將租金退回上訴人
    ，並無與上訴人續訂租約之意思表示，上訴人於租約屆滿時
    並無繼續耕作或於系爭土地有使用收益之事實，核與耕地三
    七五減租條例第1條、第20條、土地法第109條、民法第451
    條所定視為以不定期限繼續承租之要件不符。
六、綜上所述，上訴人依耕地三七五減租條例第1條、第20條、
    土地法第109條、民法第451條之規定，請求確認系爭土地，
    兩造間之耕地三七五租佃關係存在，非屬正當，不應准許。
    從而原審就上開部分所為上訴人敗訴之判決，並無不合。上
    訴論旨指摘原判決此部分不當，求予廢棄改判，為無理由，
    應駁回其上訴。
七、本件事證已臻明確，兩造其餘之攻擊或防禦方法及所用之證
    據，經本院斟酌後，認為均不足以影響本判決之結果，爰不
    逐一論列，附此敘明。
八、據上論結，本件上訴為無理由，判決如主文。
中　　華　　民　　國　　110 　年　　4 　　月　　21　　日
                  民事第五庭   
                      審判長法  官  賴劍毅
                            法  官  楊雅清
                            法  官　陳君鳳　
正本係照原本作成。　　　　　　　　　　　　　　
不得上訴。
中　　華　　民　　國　　110 　年　　4 　　月　　27　　日

                            書記官　林桂玉